臺灣苗栗地方法院民事判決　　　　　　　98年度簡上字第43號
上　訴　人　羅正義
被上訴人　　福德會
　　　　　　　　　　　　1號
特別代理人　黃賴建妹
　　　　　　　　　　　　6號
上列當事人間請求確認地上權範圍事件，上訴人對於民國98年7
月28日本院簡易庭97年度苗簡字第629 號第一審簡易判決提起上
訴，本院於民國100 年3 月30日言詞辯論終結，判決如下：
    主      文
上訴駁回。
第二審訴訟費用由上訴人負擔。
    事實及理由
一、上訴人主張：
  (一)坐落苗栗縣頭份鎮○○段284 地號土地（重測前為東興段第
    425 地號，下稱系爭土地）為被上訴人所有，上訴人於民國
    85年1 月4 日向訴外人徐銀英購買坐落系爭土地上門牌號碼
    苗栗縣頭份鎮下興里50號之建物（下稱系爭建物），及系爭
    土地權利範圍為144 坪（即476.03平方公尺）之地上權（下
    稱系爭地上權），並辦理移轉登記完竣。上訴人既為系爭土
    地之地上權人，本得於地上權範圍內使用收益，惟其於購買
    系爭地上權時並未實地勘測地上權位置，且系爭建物現已倒
    塌，致系爭地上權坐落之範圍不明，故有提起本件確認之訴
    之必要。
  (二)於本院補稱：原審判決僅確認如附圖所示之編號E 部份，面
    積237.52平方公尺之範圍為系爭地上權範圍，惟原審判決所
    確認之地上權面積與系爭地上權所登載權利範圍476.03平方
    公尺相較結果，原審判決之面積仍有不足，故請求鈞院重新
    測量等語。
二、被上訴人則以：上訴人於原審法院履勘現場時指界系爭地上
    權位置即原判決所確認之系爭地上權範圍，大致無誤，只要
    不妨害其他會員之權利，對上訴人之主張並無意見。但對於
    上訴人於本院所主張增加的其餘地上權範圍，則不同意等語
    ，資為抗辯。
三、本件原審對於上訴人之請求，判決確認上訴人於被上訴人所
    有坐落於系爭土地上之地上權範圍如附圖所示編號E 部份，
    面積237.52平方公尺。上訴人不服，提起上訴，並聲明：(一)
    原判決廢棄。(二)確認上訴人於被上訴人所有系爭土地上之地
    上權範圍為如附圖所示斜線部份即編號G 部份，面積12.05
    平方公尺、編號E 部份，面積237.52平方公尺、編號H 部份
    ，面積2.76平方公尺、編號I 部份，面積223.70平方公尺。
    被上訴人則聲明：上訴人之上訴駁回。
四、本院之判斷：
  (一)按確認之訴，非原告有即受確認判決之法律上利益者不得提
    起；民事訴訟法第247 條定有明文。所謂即受確認判決之法
    律上利益．係指因法律關係之存否不明確，致原告在私法上
    之地位有受侵害之危險，而此項危險得以對於被告之確認判
    決除去之者而言，故確認法律關係成立或為不成立之訴，苟
    具備前開要件，即得謂有即受確認判決之法律上利益，縱其
    所求確認者為他人間之法律關係，亦非不得提起（最高法院
    著有42年度台上字第1030號判例足資參照）。本件上訴人主
    張其為系爭土地之地上權人，因被上訴人管理人死亡，致地
    政機關未能受理系爭地上權範圍測量之申請，是系爭地上權
    存在位置不明，已影響其使用系爭土地特定範圍之權益，而
    上開不安之狀態，得以本件確認判決將之除去，揆諸前揭說
    明，上訴人提起本件訴訟，自有確認利益。
  (二)上訴人主張被上訴人為系爭土地之所有權人，其於85年間向
    訴外人徐銀英購買系爭建物及系爭土地上設定權利範圍為47
    6.03平方公尺、存續期間無定期之地上權，為系爭土地之地
    上權人乙節，業據其提出土地登記謄本、土地他項權利移轉
    契約書、他項權利證明書（本院97年度苗簡字第64號卷第10
    至12頁、14、15頁）、建築改良物贈與所有權移轉契約書、
    買賣契約書、他項權利證明書及建物所有權狀等件為證（原
    審卷第22至26、93、94頁），且為被上訴人所不爭執，自堪
    信為真實。
  (三)按稱地上權者，謂以在他人土地上有建築物，或其他工作物
    ，或竹木為目的而使用其土地之權；地上權不因工作物或竹
    木之滅失而消滅；民法第832 條、第841 條分別定有明文。
    再者，未定有期限之地上權，除地上權人拋棄其權利（參照
    民法第834 條）及因積欠地租達2 年之總額而由土地所有人
    撤銷其地上權（參照民法第836 條）外，不因工作物之滅失
    而消滅（最高法院82年台上字第1112號判決意旨參照）。又
    地上權之範圍，不以建築物或其他工作物等本身占用之土地
    為限，其周圍之附屬地，如房屋之庭院，或屋後之空地等，
    如在設定之範圍內，不得謂無地上權之存在（最高法院48年
    度台上字第928 號判例意旨參照）。經查，原審法院於98年
    3 月18日協同兩造及測量人員至現場履勘，上訴人向訴外人
    徐銀英購買之系爭建物已全部倒塌，毫無任何建材遺留與遺
    跡，上訴人指界地上權使用範圍，全部為雜草地等情，有原
    審勘驗筆錄、現場照片等件附卷足參（原審卷第81至92頁）
    。而系爭地上權未定有期限，雖系爭建物業已滅失，然上訴
    人並未拋棄地上權，亦無欠繳地租，揆諸前揭說明，系爭地
    上權仍有效存在未消滅。又原審於履勘當場命上訴人以噴漆
    就其主張之地上權範圍為標示，被上訴人對其當場指出之地
    上權位置並無異議，亦有勘驗筆錄在卷足憑（原審卷第81、
    82 頁 ）。而依上訴人於原審勘驗時所指出之地上權範圍，
    其中僅有如附圖所示編號E 部份、面積237.52平方公尺位於
    系爭土地上，其餘上訴人所指出之地上權範圍均在系爭土地
    之外，被上訴人對此亦不為爭執（原審卷第116 頁），因此
    ，原審遂確認上訴人所有之系爭地上權存在於系爭土地如附
    圖所示編號E 、面積237.52平方公尺之範圍。
  (四)次按當事人主張有利於己之事實者，就其事實有舉證之責任
    ，民事訴訟法第277 條定有明文。本件上訴人雖然嗣對上述
    原審判決所確認之系爭地上權範圍不服而提起上訴，並於本
    院一再主張其地上權範圍除編號E 部份外，尚包含如附圖斜
    線所示編號G 部份，面積12.05 平方公尺、編號H 部份，面
    積2.76平方公尺、編號I 部份，面積223.70平方公尺。惟查
    ，上訴人就其於本院所主張增加之系爭地上權範圍，並未提
    出任何證據以實其說，且經本院向地政機關調閱系爭地上權
    歷年來之設定資料結果，亦無任何關於系爭地上權實際位置
    範圍之檔案資料留存，因此，縱使上訴人於本院所主張之系
    爭地上權範圍面積合計結果即476.03平方公尺與系爭地上權
    登記簿上所載之權利範圍144 坪大致相符，但此仍不足以認
    定其於本院所主張之地上權範圍即為真正之地上權範圍。況
    且，被上訴人復於本院審理時表示不同意上訴人所主張擴張
    之地上權範圍。從而，揆諸上開法條意旨，難認上訴人於本
    院所擴張之地上權範圍即編號G 部份，面積12.05 平方公尺
    、編號H 部份，面積2.76平方公尺、編號I 部份，面積223.
    70平方公尺，應屬可採。故其上訴主張應屬無據。
  (五)綜上，原審確認系爭地上權範圍為如附圖所示編號E 部份、
    面積237.5 平方公尺，洵屬允當。上訴人仍執前詞，提起本
    件上訴，求為廢棄改判，為無理由，其上訴應予駁回。
五、本件事證已臻明確，上訴人其餘主張、陳述與舉證，經審酌
    與本院前開判斷不生影響，爰不再予逐一論述，附此敘明。
六、據上論結，本件上訴為無理由，依民事訴訟法第436 條之1
    第3 項、第449 條第1 項、第78條，判決如主文。
中    華    民    國  100     年    4     月    13    日
                  民事庭審判長  宋國鎮
                        法  官  邱光吾
                        法  官  王炳人
以上正本係照原本作成。
不得上訴。
                        書記官  許慈郁
中    華    民    國  100     年    4     月    13    日